【裁判字號】    96,上更(一),470
【裁判日期】    970318
【裁判案由】    偽造文書
【裁判全文】
臺灣高等法院臺中分院刑事判決     96年度上更(一)字第470號
上  訴  人
即  被  告  丙○○
選任辯護人  林春祥律師
上列上訴人因偽造文書案件，不服臺灣彰化地方法院93年度訴字
第604號中華民國94年1月7日第一審判決（起訴案號：臺灣彰化
地方法院檢察署93年度偵字第2960號），提起上訴，判決後由最
高法院發回更審，本院判決如下：
    主  文
原判決撤銷。
丙○○行使偽造私文書，足以生損害於他人，處有期徒刑參月，
減為有期徒刑壹月又拾伍日，如易科罰金，以銀元參佰元即新台
幣玖佰元折算壹日。緩刑參年。偽造之「甲○○」、「陳五郎」
署押各壹枚，沒收。
    事  實
一、緣甲○○之夫陳五郎自民國81年起，透過丙○○向南山人壽
    保險股份有限公司（下稱南山人壽保險公司）投保三種類之
    人壽保險（保單號碼：Ｚ000000000號、Ｚ000000000號、Ｚ000
    000000號），而甲○○於87年2月12日亦向南山人壽保險公
    司投保「南山康寧終身壽險」（保單號碼：Ｚ000000000號）
    。嗣於89年8月24日，因甲○○罹患纖維囊腫伴局部乳部原
    位癌，乃委託丙○○向南山人壽保險公司申請保險理賠，丙
    ○○乃於89年8月25日向南山人壽保險公司提出申請，經南
    山人壽保險公司理賠審查後，於89年8月31日同意理賠新臺
    幣（以下同）四萬六千元，並開立發票人為南山人壽保險公
    司、發票日為89年8月31日、票面金額四萬六千元、付款人
    為臺灣省合作金庫五洲支庫（現為合作金庫銀行五洲分行）
    、受款人為甲○○、票號為PQ0000000號、禁止背書轉讓之
    理賠支票一張（以下稱理賠支票）交付丙○○，由丙○○轉
    交甲○○。惟甲○○於委託丙○○申請理賠後，在未通知丙
    ○○之情況下即離開原戶籍地彰化縣溪洲鄉○○村○○路○
    段355號，前往臺中市暫住其姐姐住處，致丙○○於收受前
    開理賠支票後，始終無法與甲○○取得聯繫。遲至90年2月
    間，丙○○因見甲○○之夫陳五郎之上開保險契約之保險費
    均未依約繳納，已由南山人壽保險公司實施保費自動墊繳，
    恐有停效之虞，慮及甲○○亦為陳五郎上開保險契約之受益
    人，復近五個月無法聯絡到甲○○，在情急之下，一時失慮
    ，乃基於偽造私文書並行使之犯意，於90年2月5日，未得甲
    ○○之同意或授權，即擅自指示不知情之林嘉華（檢察官起
    訴書誤載為林家華），接續在前開理賠支票背面偽簽「甲○
    ○」、「陳五郎」之署押，偽造甲○○、陳五郎之背書後，
    將該理賠支票提出於南山人壽保險公司彰化分公司充為陳五
    郎前揭Ｚ000000000號、Ｚ000000000號保險單之自動墊款本息
    而行使之，致生損害於甲○○之權益及南山人壽保險公司管
    理保戶繳納保險費之正確性。嗣因甲○○未收到理賠支票，
    經多次向南山人壽保險公司申訴後，始查悉上情。
二、案經甲○○訴由臺灣彰化地方法院檢察署檢察官偵查起訴。
    理  由
一、證據能力方面：
    上訴人即被告丙○○（以下稱被告）、選任辯護人於本院審
    理中，對於本案所有卷證資料如人證、書證、物證等證據能
    力，表示不爭執，並同意作為審判之證據，有本院準備程序
    筆錄在卷可稽，本院審酌該等證據作成之情況，亦認為適當
    ，依刑事訴訟法第159條之5規定，應認為有證據能力，合先
    敘明。
二、訊據被告供承有於前揭時地，指示林嘉華於理賠支票上，以
    甲○○、陳五郎名義背書，並將該支票充為陳五郎保險單之
    墊款之情事，惟矢口否認有偽造私文書並行使之犯行，先後
    辯稱：我是幫甲○○繳納保費，並沒有得到利益，而且保單
    從一開始她就有授權我幫她概括處理。她是有打電話給我，
    說理賠金是要繳納她先生的保單。陳五郎是甲○○的先生，
    他們全家都是我在服務，甲○○有託我繳納保費、申請理賠
    ，連她先生陳五郎的保費也是託我墊繳。告訴人的權利並沒
    有受損，理賠的金額也有給告訴人，事後告訴人也有再來找
    我幫他處理理賠的事情，但我已經害怕，不願意替告訴人服
    務云云。經查：
  (一)上開事實業據告訴人甲○○迭次指訴，及在原審審理時證述
    甚詳，復有南山人壽保險公司人壽保險要保書影本四份、理
    賠支票正反面影本一份、南山人壽保險公司92年6月13日（
    92）南壽申字第068號函、行政院國軍退除役官兵輔導委員
    會臺中榮民總醫院93年8月10日中榮醫企字第0930004423號
    函及檢附之病歷資料一份、南山人壽保險公司93年9月7日（
    93）南壽法字第115號函及檢附之保險理賠相關資料一份，
    附卷足憑。
  (二)被告雖辯稱：本件係證人甲○○授權將理賠支票充為其夫陳
    五郎之保費，伊才指示證人林嘉華在理賠支票背面簽「甲○
    ○」、「陳五郎」署名，提出南山人壽保險公司，證人甲○
    ○事後否認，可能係因為其深受精神疾病之苦，才遺忘曾經
    授權伊處理理賠支票之事云云。惟查，本件被告將告訴人甲
    ○○申請理賠之理賠支票充為陳五郎投保保險之自動墊款本
    息之經過情形，業據被告於偵查時供述：四萬六千元理賠金
    下來時，證人甲○○先生的保費剛好到期，證人甲○○當時
    已經失蹤了，伊情急之下決定繳納證人甲○○先生之保費，
    並委託伊助理林嘉華寫「甲○○」、「陳五郎」之署押，伊
    是基於幫忙之立場才做的決定等語（見93年度他字第319號
    卷第18頁）。參酌理賠支票之發票日期為89年8月31日，至
    被告將該支票充為陳五郎前揭Ｚ000000000號、Ｚ000000000號
    保險單之自動墊款本息之90年2月2日，已逾五個月，其間被
    告均無法將理賠支票交付證人甲○○，顯見被告當時確實無
    法聯繫到證人甲○○，取得證人甲○○之同意或授權甚明。
    被告嗣後稱已得證人甲○○之授權，顯乏所據，尚難憑採。
  (三)證人即被告當時之助理林嘉華於原審雖結證稱：甲○○當時
    有打電話給被告委託被告繳納保險費，電話掛斷後，被告就
    指示伊在理賠支票上簽「甲○○」、「陳五郎」之名字。伊
    當時有聽到被告叫證人甲○○的名字，聽被告講電話之內容
    ，大概就是在談論理賠支票之事，伊因此認為證人甲○○有
    授權被告處理理賠支票等語（見原審卷第114頁反面至116頁
    反面）。然被告對於無法聯絡證人甲○○領取理賠支票一節
    ，已供述如前，倘被告在指示證人林嘉華簽「甲○○」、「
    陳五郎」署押之前，已得證人甲○○之同意或授權，被告於
    檢察官初訊時即應就證人甲○○曾經打電話授權其處理理賠
    支票之情，及當時證人林嘉華適在旁見聞此事之有利證據提
    出請求調查。惟被告於檢察官偵查中始終未曾主張，猶稱其
    找不到證人甲○○，則被告當時確實曾否接獲證人甲○○之
    電話，及獲得處理理賠支票之授權，已非無疑。況告訴人甲
    ○○事後一再為此事向南山人壽保險公司申訴，經南山人壽
    保險公司內部調查之結果，認為被告之處理確有疏失，此有
    南山人壽保險公司92年6月13日（92）南壽申字第068號函附
    卷可參（見93年度他字第319號卷第12頁反面）。本件既經
    南山人壽保險公司進行內部調查，被告自當對於本件之處理
    經過情形向而南山人壽保險公司報告，然被告於92年6月6日
    親自書寫之報告書內，對於已得到證人甲○○之同意或授權
    處理理賠支票一事竟隻字未提，而南山人壽公司之人員復未
    曾因此事詢問過證人林嘉華，亦據證人林嘉華證述在卷（見
    原審卷第118頁反面）。衡諸常情，證人林嘉華既係簽「甲
    ○○」、「陳五郎」署押之人，又為被告所稱聽到告訴人甲
    ○○撥打電話委託處理理賠支票之人，被告實無不向南山人
    壽保險公司說明之理，而證人林嘉華亦證述並未親自接獲證
    人甲○○之電話，更無法聽見證人甲○○談話之內容，由此
    可見證人林嘉華於原審所為之證言，係屬迴護被告之詞，不
    足採信。
  (四)告訴人甲○○固罹患重度憂鬱症，有情緒低落，生活功能差
    及社會功能明顯缺損之情形，有行政院國軍退除役官兵輔導
    委員會臺中榮民總醫院93年8月10日中榮醫企字第093000442
    3號函在卷可參，然被告確在未經得告訴人甲○○之同意或
    授權即指示證人林嘉華在理賠支票背面偽簽「甲○○」、「
    陳五郎」之署押，偽造背書，提出於南山人壽保險公司彰化
    分公司充為陳五郎Ｚ000000000號、Ｚ000000000號保險單之自
    動墊款本息而行使之，已詳如前述。且告訴人甲○○委託被
    告辦理保險理賠之次數亦非僅有本次，此亦有證人甲○○申
    請理賠之相關文件附卷可佐（見93年度他字第319號卷第30
    至31、48至61頁）。告訴人甲○○對於其餘保險理賠之申請
    、給付等均無異議，可知證人甲○○並非因為精神方面之疾
    病，在前已委託被告處理理賠支票之情下，仍故為爭執。被
    告在原審之辯護人雖以：告訴人甲○○曾在偵查中陳述訴訟
    目的為請求精神賠償，及事後對於理賠支票票面金額四萬六
    千元與南山人壽保險公司之處理經過反覆，認證人甲○○之
    陳述與事實不符等情。惟辯護人所稱各節，均為告訴人甲○
    ○發現理賠支票遭被告擅自充為陳五郎保險單自動墊款本息
    後之申訴情形，與被告有否取得證人甲○○同意或授權，本
    屬二事，故告訴甲○○是否患有精神疾病，並不足為有利被
    告之認定。
  (五)證人戊○○於本院審理中證稱：當時（指90年2月前）甲○
    ○經常打電話委託被告處理事情或繳交保費的事情。處理理
    賠和繳交保費的事情。被告實際的談話內容，不是很清楚。
    我和被告同事，目前還是同辦公室，從88年12月開始到現在
    。我的座位是在被告的附近，被告有另外一個類似OA的辦公
    室，我的座位距離被告的座位大約二、三公尺。一般都是她
    的助理接，如果助理離開位置，我們謝主動幫忙接電話等語
    （見本院卷第48頁）。證人即被告之夫丁○○於本院審理中
    證稱：甲○○從民國79年到86年，我們住在花壇的時候，就
    常常打電話到我家，我問他有什麼事情，他就說要麻煩我太
    太辦理保險及理賠的事情，86年之後，我們搬到彰化市，他
    還是打電話來找我太太。（辯護人問：是否知道他們電話的
    談話內容？）知道，甲○○都拜託我太太保險、繳交保費、
    理賠的事情等語（見本院卷第49頁）。惟查證人戊○○既稱
    對於被告實際談話內容不清楚；證人丁○○所稱之拜託被告
    保險、繳交保費、理賠的事情，均無法明確證明告訴人究竟
    有無概括授權，或被告有何得以告訴人或陳五郎名義背書並
    行使之正當權源，其二人所為之證言，均無從採為被告有利
    之證明。
  (六)綜上所述，被告所辯顯係事後卸責之詞，不足採信。本件事
    證明確，被告犯行堪以認定。
三、按刑法於民國94年2月2日經總統令修正公布，於95年7月1日
    施行，修正後刑法第2條第1項規定：「行為後法律有變更者
    ，適用行為時之法律。但行為後之法律有利於行為人者，適
    用最有利於行為人之法律。」修正後刑法第41條第1項前段
    規定：「犯最重本刑為五年以下有期徒刑以下之刑之罪，而
    受六個月以下有期徒刑或拘役之宣告者，得以新臺幣一千元
    、二千元或三千元折算一日，易科罰金。」修正前刑法第41
    條第1項前段規定：「犯最重本刑為五年以下有期徒刑以下
    之刑之罪，而受六個月以下有期徒刑或拘役之宣告者，因身
    體、教育、職業、家庭之關係或其他正當事由，執行顯有困
    難者，得以一元以上三元以下折算一日，易科罰金。」經依
    提高標準及換算新台幣比較之結果，應以修正前之規定，有
    利於行為人。被告行為後法律有變更，依修正後刑法第2條
    第1項前段之規定，應適用行為時即修正前之規定處斷。
四、被告利用不知情之林嘉華在理賠支票上偽簽「甲○○」、「
    陳五郎」署押，以為背書後，提出於南山人壽保險公司彰化
    分公司充為陳五郎投保之Ｚ000000000號、Ｚ000000000號保險
    單之自動墊款本息而行使之，致生損害於甲○○之權益及南
    山人壽保險公司管理保戶繳納保險費之正確性。核被告所為
    ，係犯刑法216條、第210條之行使偽造私文書罪，被告利用
    不知情之第三人犯罪，係屬間接正犯。又被告利用不知情之
    林嘉華偽簽「甲○○」、「陳五郎」署押，偽造背書，係於
    密切接近之時地實施，各行為之獨立性薄弱，依一般社會健
    全觀念，在時間差距上，難以強行分開，在刑法評價上，應
    視為數個舉動之接續施行，合為包括之一行為予以評價，較
    為合理。其偽造署押為偽造私文書（背書）之部分行為；偽
    造後復持以行使，偽造私文書之低度行為，為行使偽造私文
    書之高度行為所吸收，均不另論罪。本件起訴書雖未敘及被
    告利用不知情之林嘉華偽簽「陳五郎」署押，偽造背書之犯
    行，然此部分與已起訴部分，有實質上一罪之關係，為起訴
    效力所及，本院自應併予審究，附此敘明。經查中華民國九
    十六年罪犯減刑條例，於民國96年7月4日經總統令公布，於
    96年7月16日施行，被告犯罪之時間，係在96年4月24日以前
    ，且所犯之罪符合該條例所規定得予減刑之情形，應依該條
    例諭知其宣告刑及減得之刑。原審以被告犯罪事證明確，予
    以論罪科刑，認事用法及量刑，原無不妥之處，惟查原判決
    未及比較適用修正前後洪法之規定；復未及適用中華民國九
    十六年罪犯減刑條例之規定減刑，均有未合（另按刑法第21
    0條並無罰金刑之規定，原判決贅引罰金罰鍰提高標準條例
    第1條前段，既經撤銷，併予指明）。被告上訴否認犯罪，
    固無可取，既經上訴，仍應由本院將原判決予以撤銷改判。
    爰審酌被告前無任何前科，素行良好，有臺灣高等法院被告
    前案紀錄表附卷足憑，且被告之動機係因告訴人甲○○之夫
    陳五郎之保險單到期，因告訴人甲○○亦為陳五郎保險契約
    之身故受益人，為恐該保險契約停效，在無法與告訴人甲○
    ○取得聯繫之情況下，一時失慮，未經證人甲○○之同意或
    授權，而致犯罪，其動機尚屬良善，事後告訴人甲○○，亦
    已受理保險金之賠償，所生之損害尚非鉅大，及被告犯後並
    未坦承犯行等一切情狀，量處如主文第二項所示之刑及減得
    之刑，並依修正前刑法第41條第1項前段諭知易科罰金之折
    算標準。末查被告未曾因故意犯罪受有期徒刑以上刑之宣告
    ，有臺灣高等法院被告前案紀錄表在卷可稽，其經此次教訓
    ，當知警惕守法，應無再犯之虞，本院認其所宣告之刑，以
    暫不執行為適當，依最高法院95年度第八次刑事庭會議決議
    ，適用修正後刑法第74條第1項第1款之規定，併予宣告緩刑
    三年，以啟自新。偽造之「甲○○」、「陳五郎」署押各一
    枚，應依刑法第219條沒收。
據上論結，應依刑事訴訟法第369條第1項前段、第364條、第299
條第1項前段，修正後刑法第2條第1項前段、第74條第1項第1款
、刑法第216條、第210條、第219條、修正前刑法第41條第1項前
段，中華民國九十六年罪犯減刑條例第2條第1項第3款、第7條、
第9條，修正前罰金罰鍰提高標準條例第2條，判決如主文。
本案經檢察官乙○○到庭執行職務。
中    華    民    國    97    年    3     月    18    日
            刑事刑十一庭  審判長法  官  陳  朱  貴
                                法  官  何  志  通
                                法  官  郭  同  奇
上列正本證明與原本無異。
如不服本判決應於收受送達後十日內向本院提出上訴狀，其未敘
述上訴之理由者並得於提起上訴後十日內向本院補提理由書（均
須按他造當事人之人數附繕本）。
                                書記官  康  孝  慈
中    華    民    國    97    年    3     月    24    日
附錄論罪科刑法條
刑法第210條
偽造、變造私文書，足以生損害於公眾或他人者，處五年以下有
期徒刑。
刑法第216條
行使第二百十條至第二百十五條之文書者，依偽造、變造文書或
登載不實事項或使登載不實事項之規定處斷。


司法院資訊處製作；財團法人民間司法改革基金會備份。
